臺灣士林地方法院民事判決　　　　　　 93年度重訴字第208號
原　　　告　合作金庫銀行股份有限公司
法定代理人　庚○○
訴訟代理人　乙○○
　　　　　　丙○○
　　　　　　己○○
　　　　　　甲○○
被　　　告　家福股份有限公司
法定代理人　戊○○
訴訟代理人　范纈齡律師
　　　　　　趙儷玲律師
被　　　告　順大裕股份有限公司
法定代理人　丁○○
訴訟代理人　辛○○
上列當事人間確認債權存在事件，本院於中華民國94年10月25日
言詞辯論終結，判決如下：
    主  文
原告之訴駁回。
訴訟費用由原告負擔。
    事實及理由
甲：程序方面：
一、本件被告家福股份有限公司（下稱被告家福公司）之法定代
    理人於起訴後已由高伯壽變更為戊○○，原告於民國94年8
    月23日依法聲明由新任之法定代理人承受訴訟，經查於法尚
    無不合，自應准許。
二、按強制執行法第120 條第2 項前段規定：「債權人對於第三
    人之聲明異議認為不實時，得於收受前項通知後10日內向管
    轄法院提起訴訟‧‧」。經查，本件原告於93年6 月25日收
    受本院執行處通知是否起訴之函文，有送達證書附於本院93
    年執字第11038 號執行卷內可參，其於同年7 月5 日向本院
    提起本件訴訟，於法亦無不合，合先敘明。
三、次按「訴狀送達後，原告不得將原訴變更或追加他訴，但有
    下列情形之一者，不在此限：三擴張或減縮應受判決事項之
    聲明者。」，民事訴訟法第255 條第1 項第3 款定有明文。
    查本件原告起訴時雖係聲明確認被告順大裕股份有限公司（
    下稱被告順大裕公司）對於被告家福公司有新台幣（下同）
    20,000,000元之債權存在，惟原告嗣於94年1 月4 日當庭將
    聲明變更為確認被告順大裕公司對於被告家福公司有3,364,
    932 元之債權存在，核其變更顯係減縮應受判決事項之聲明
    ，揆諸前開法條規定，自應予准許。
乙、實體方面：
一、原告起訴主張：被告順大裕公司積欠原告借款債務，原告於
    取得臺灣高雄地方法院89年度執字第16448 號債權憑證後，
    聲請本院強制執行被告順大裕公司對於被告家福公司之權利
    金債權，經本院於93年6 月9 日以士院儀93執祥字第11038
    號執行命令（下稱本院93年扣押命令），禁止被告順大裕公
    司收取對被告家福公司在85,700,000元及自90年3 月27日起
    至清償日止，按年息百分之8. 603計算之利息及執行費770,
    680 元之範圍內之權利金債權或為其他處分，被告家福公司
    亦不得對被告順大裕公司清償。詎被告家福公司於93年6 月
    14日收受本院93年扣押命令後，分別於93年6 月21日、同年
    8 月17日具狀聲明異議，主張就應給付被告順大裕公司之20
    ,000,000 元 之權利金債權金額中之3,364,932 元為抵銷（
    其餘未異議之權利金金額16,635,068元，業由被告家福公司
    於93年11月15日匯入本院案款帳戶中），原告認為被告家福
    公司所為抵銷，除被告家福公司代被告順大裕公司墊付之房
    屋稅1,396,474 元可以抵銷（見94年7 月19日言詞辯論筆錄
    第2 頁）外，其餘被告家福公司主張之修繕費及追加修繕費
    ，尚不生抵銷之效果，因被告間之債權關係存否不明確，有
    致原告在私法上之地位受侵害之危險，爰依強制執行法第12
    0 條之規定，提起本件確認之訴等語。並聲明：確認被告順
    大裕公司對於被告家福股份有限公司有3,364,932 元之債權
    存在。
二、被告家福公司則以：被告順大裕公司對於被告家福公司固有
    20,000,000元之權利金債權，惟(1)被告家福公司於90年2 月
    27日向被告順大裕公司租賃之房屋及購買之設備因為需要修
    繕，經雙方於90年3 月30日協商結果，就被證1 所列之缺失
    ，先由被告家福公司進行修繕工作，被告順大裕公司則承諾
    負擔其中之工程款1,000,000 元，之後被告家福公司就前項
    缺失所進行之修繕，已支出超過20,000,000元之修繕費，被
    告順大裕自應依被證1 之約定支付修繕費1,000,000 元。（
    下稱修繕費）(2)嗣被告家福公司另於90年5 月29日發現上開
    租賃之房屋結構體有多處漏水且損及自動步道，便於90年6
    月15日以存證信函通知被告順大裕公司，表示就前開情形曾
    要求被告順大裕公司派員查勘及修繕未果，未避免損失及因
    應開幕時間，有自行追加修繕之必要。之後被告家福公司就
    該追加修繕部分支出追加修繕之費用共計100 餘萬元，但因
    被告家福公司於前開存證信函向被告順大裕公司所估計之金
    額僅為968,458 元，因此，被告家福公司僅向被告順大裕公
    司請求968,458 元。（下稱追加修繕費）(3)另被告順大裕公
    司應支付之房屋稅1,396,474 元，已由被告家福公司如數代
    為墊付，被告家福公司亦得向被告順大裕公司請求給付。以
    上3 項金額合計被告順大裕公司需給付被告家福公司之金額
    為3,364,932 元。因原告在提起本件訴訟之前，即曾於90年
    間向臺灣台北地方法院（下稱北院）聲請扣押被告順大裕公
    司對於被告家福公司之權利金債權（嗣原告之強制執行聲請
    因違反臺灣台中地方法院90年度聲字第624 號對於被告順大
    裕公司所為重整之保全處分裁定而遭北院駁回強制執行聲請
    確定，所發之執行命令亦失其效力），被告家福公司於90年
    6 月15日收受北院90年6 月11日北院文90民執乙字第12205
    號執行命令（下稱北院90年扣押命令）後，已先於同月20日
    具狀向北院聲明異議表示對於被告順大裕公司尚有租賃標的
    物修繕費用等債權可互相抵銷，另於90年7 月4 日及7 月6
    日再具狀向北院陳明抵銷之金額包括前開修繕費、追加修繕
    費及代墊房屋稅等金額，故被告家福公司至遲已於90年7 月
    6 日為前開修繕費及追加修繕費等債權為抵銷之意思表示。
    至於原告於93年間再聲請本院就前開權利金債權為強制執行
    ，被告家福公司亦已於93年6 月14日收受本院93年扣押命令
    後，於93年6 月21日向本院具狀表示聲明異議，之後於同年
    8 月17日再具狀向本院表示並寄發存證信函給被告順大裕公
    司，主張就應給付被告順大裕20,000,000元之權利金債權與
    被告順大裕應償還之代墊房屋稅、修繕費及追加修繕費金額
    合計3,364,932 元互為抵銷，被告順大裕公司已收受該存證
    信函，則被告家福公司應給付之權利金債權在3,364,932 元
    之範圍內，應已消滅，而被告家福公司就未主張抵銷之其餘
    權利金金額16,635,068元，亦已於93年11月15日如數匯入本
    院案款帳戶中，則被告順大裕公司對於被告家公司已無任何
    債權存在等語置辯。並聲明：駁回原告之訴。
三、被告順大裕公司則以：被告順大裕公司應支付之房屋稅1,39
    6,474 元，已由被告家福公司如數代為墊付，被告家福公司
    主張抵銷，並無意見。惟被告家福公司所主張分別支出之修
    繕費1,000,000元及追加修繕費968,458元，並未提出明細，
    ，且所提出之聲明異議均是向法院為之，未向被告順大裕公
    司為抵銷之意思表示，其主張抵銷並無理由且不合法。又被
    告順大裕公司縱有依被證1 之內容同意負擔修繕費1,000,00
    0 元，然其真意乃在被告家福公司支出之修繕費及追加修繕
    費之金額中，僅同意以負擔1,000,000 元為限，因此被告家
    福公司自不得再請求追加修繕費968,458 元。又縱有追加修
    繕之必要，被告家福公司未先就追加修繕之防漏及排水工作
    進行處理，對於追加修繕費之支出亦與有過失。況追加修繕
    費之支出可能係因被告家福公司所請之廠商未修好而造成漏
    水，不應由被告順大裕公司負擔。且請求出租人償還修繕費
    用，亦應先由承租人定相當期限催告出租人修繕而不為時，
    而由承租人自行修繕後，方能請求，然被告家福公司關於追
    加修繕費之工程，被告家福公司並未定相當期限催告被告順
    大裕公司修繕，即自行修繕，自不得請求被告順大裕公司償
    還追加修繕費之支出。又縱認被告家福公司得向被告順大裕
    公司請求償還修繕費及追加修繕費，然至被告家福公司提出
    本件訴訟主張抵銷時，其償還之請求權均已罹於時效，自不
    能再主張抵銷等語置辯。並聲明：駁回原告之訴。
四、兩造不爭執之事實：
  (一)本院93年度執字第11038 號清償票款執行事件於93年6 月9
    日寄發本院93年扣押命令，被告家福公司於93年6 月14日收
    受後，先於93年6 月21日向本院具狀表示聲明異議，之後於
    同年8 月17日再具狀向本院表示並寄發存證信函給被告順大
    裕公司，主張就應給付被告順大裕20,000,000元之權利金債
    權與被告順大裕應償還之代墊房屋稅、修繕費及追加修繕費
    金額合計3,364,932 元互為抵銷。
  (二)被告順大裕公司應支付之房屋稅1,396,474 元，已由被告家
    福公司於90年7 月6 日如數代為墊付，被告家福公司主張抵
    銷，兩造均無意見。
  (三)被告順大裕公司之法定代理人於90年3 月30日有簽署自己之
    姓名於被證1 之文件上，同意被告家福公司針對被證1 所列
    缺失進行修繕工程，並負擔總工程款1,000,000元。
  (四)對於被告家福公司所提被證4 追加修繕費968458元，以及90
    年6 月15日存證信函及93年6 月4 日報價單，形式上不爭執
    。
  (五)對於被告家福公司所提被證6 之被告家福公司於90年6 月20
    日聲明異議狀、被證7 之90年7 月4 日陳明狀及90年7 月6
    日之補充陳明狀，不爭執。
  (六)證人邱永豐於本院94年8月23日言詞辯論期日所為之證詞。
五、協商兩造之爭點：
  (一)修繕費1,000,000 元部分，被告家福公司可否主張抵銷？
  (二)追加修繕費是否為968,458 元？是否包括在被證1 修繕費
    1,000,000 元裡面。如非，則關於968,458 元部分，被告家
    福公司可否主張抵銷？
  (三)被告家福公司就追加修繕費支出是否有與有過失？
六、得心證之理由：
    按兩人互負債務，而其給付種類相同，並均屆清償期者，各
    得以其債務，與他方之債務，互為抵銷，民法第334 條第1
    項前段定有明文。次按受債權扣押命令之第三債務人，於扣
    押後，始對其債權人取得債權者，不得以其所取得之債權與
    受扣押之債權為抵銷，民法第340 條定有明文，依反面解釋
    ，受債權扣押命令之第三債務人若對其債權人於收受扣押命
    令前已取得債權，自仍得主張與受扣押之債權互為抵銷，先
    予敘明。又抵銷，應以意思表示，向他方為之。其相互間債
    之關係，溯及最初得為抵銷時，按照抵銷數額而消滅，民法
    第335 條第1 項定有明文。從而，首應審酌乃在於被告順大
    裕公司有無積欠被告家福公司債務，其給付種類是否相同，
    是否並均屆清償期？被告家福公司何時為抵銷之意思表示？
    聲明異議期滿，可否主張抵銷？時效消滅後可否主張抵銷？
    茲分別敘述如下：
  (一)按私文書經本人或其代理人簽名、蓋章或按指印或有法院或
    公證人之認證者，推定為真正。民事訴訟法第358 條第1 項
    規定甚明，本件兩造既不爭執於90年3 月30日當時擔任被告
    順大裕公司之法定代理人已在被證1 之文件上簽署自己之姓
    名，同意被告家福公司針對被證1 所列缺失進行修繕工程，
    並負擔總工程款1,000,000 元，則未有任何反證推翻前，自
    應推定被證1 之私文書為真正，亦即被告順大裕公司已同意
    被告家福公司針對被證1 所列缺失進行修繕工程，如修繕費
    用超過1,000,000 元，僅負擔總工程款以1,000,000 元為限
    。又根據被證1 所列缺失，被告家福公司已委請訴外人豐田
    營造工程股份有限公司進行修繕工程，已支出2,000 餘萬元
    等事實，業據證人即豐田營造工程股份有限公司負責人邱永
    豐到庭結證：「（提示）被證2 之發票、修建工程的合約，
    有無意見？（答）這是主合約，另外發票部分是主合約的分
    期請款。（問）主合約全部工程款二千多萬元？（答）是的
    ，總工程款就是二千多萬元。」等語（見本院94年8 月23日
    之言詞辯論筆錄第2 、3 頁）甚明，並有被證2 之修建工程
    合約節本及發票4 紙（均影本）在卷足憑，堪信為真實，因
    此被告順大裕公司自應償還被告家福公司修繕費1,000, 000
    元，而被告家福公司修繕費用償還請求權應自修繕費最早支
    出（該金額已超過1,000,000 元）時即被證2 第1 張發票所
    記載之90年5 月28日後即得請求。
  (二)次按被告家福公司及被告順大裕公司所簽定之原證2 不動產
    租賃契約書第10點關於租賃物之維護，其中第1 款已明白約
    定：「租賃物之結構體應由甲方即出租人被告順大裕公司負
    責維修及保固，並負擔其費用。」，而民法第423 條及第43
    0 條亦分別規定：「出租人應以合於所約定使用收益之租賃
    物，交付承租人，並應於租賃關係存續中，保持其合於約定
    使用、收益之狀態。」、「租賃關係存續中，租賃物如有修
    繕之必要，應由出租人負擔者，承租人得定相當期限，催告
    出租人修繕，如出租人於其期限內不為修繕者，承租人得終
    止契約或自行修繕而請求出租人償還其費用或於租金中扣除
    之。」甚明，因此出租人即被告順大裕公司於租賃期間內，
    自應負責租賃物之修繕或負擔修繕費用之支出。查被告家福
    公司追加修繕之項目與被證1 所列之缺失所進行之被證2 修
    建工程之項目不同，以及追加修繕之原因和因此支出追加修
    繕費數額等情形，業據證人邱永豐證述：「（提示）被證3
    工程項目，這資料是否有印象？（答）印章沒有錯，這是後
    面追加工程。我跟家福公司有主合約，後來是因為有其他的
    問題才訂立另外追加的合約。（提示）被證2 之發票、修建
    工程的合約，有無意見？（答）這是主合約‧‧（提示）附
    件的發票是否為追加的部分的工程款？（答）是的，是一次
    付款。‧‧（追加部分）原因是我們已經進場做了一個段落
    ，當時有下很大的雨發現很多地方都在漏水，因為漏水會影
    響工程的進度，所以我們很快的處理。我們是裝修，漏水是
    舊有的建築物漏水，大部份是外牆接縫在漏水。‧‧主合約
    沒有針對漏水的部分約定或是報價。‧‧追加漏水部分從五
    月下西北雨之後開始作，做了大約一個月的時間。」（同上
    筆錄第2 、3 頁）甚明，堪認被告家福公司所主張追加修繕
    之原因乃是在90年5 月間大雨後發現租賃之房屋結構體另有
    漏水情形才追加，與被證1 所列缺失而進行之被證2 修建工
    程之項目不同，而該漏水之原因是舊有的建築物漏水，大部
    份是外牆接縫在漏水，被告家福公司就追加修繕所實際支出
    之費用遠超過被證4 之報價單上金額，則揆諸兩造間之租賃
    契約及法條規定，自應由被告順大裕公司負責租賃物之修繕
    或負擔修繕費用之支出，因此，被告順大裕公司辯稱應負擔
    之修繕費及追加修繕費，僅同意以負擔1,000,000 元為限，
    尚不足採。至於被告順大裕公司另辯稱追加修繕費之支出可
    能係因被告家福公司所請之廠商未修好而造成漏水，不應由
    被告順大裕公司負擔云云，惟被告順大裕公司並未舉證以實
    其說，此部份辯解，亦不足採信。又租賃物如有修繕之必要
    而應由出租人負擔者，依前開民法第430 條之規定，必須具
    備由承租人定相當期限催告出租人修繕。如出租人於其期限
    內不為修繕者，承租人始得自行修繕而請求出租人償還。查
    被告順大裕公司既對於被告家福公司所提被證4 即90年6 月
    15 日 所寄發之存證信函形式上不爭執，則本院參酌該存證
    信函已表示90年5 月29日發現漏水情形，曾要求被告順大裕
    公司派員查勘及修繕未果等內容，以及被告順大裕當時正處
    公司是否重整之際，應屬無力修繕之情形，可認為被告家福
    公司已定期催告被告順大裕公司修繕，而被告順大裕公司確
    實亦不為修繕，被告家福公司自得請求償還追加修繕費，而
    償還請求權應自追加修繕費之支出時即被附件所示發票記載
    之90 年9月8 日後即得請求。
  (三)抵銷為消滅債務之單獨行為，如未向他方為此意思表示，尚
    難生消滅債務之效果。查本件被告家福公司固辯稱至遲於90
    年7 月6 日已向法院為抵銷之意思，惟觀之被告家福公司於
    90年6 月15日收受北院90年扣押命令後，分別於同月20日具
    狀聲明異議表示對於被告順大裕公司尚有租賃標的物修繕費
    用等債權可互相抵銷，以及另於90年7 月4 日及7 月6 日再
    具狀陳明抵銷之金額包括前開修繕費、追加修繕費及代墊房
    屋稅等金額等書狀，均是北院提出，並非是向被告順大裕公
    司為抵銷之意思表示，被告家福公司迄未提出任何於斯時有
    向被告順大裕公司為抵銷意思表示之證明，其主張於90 年7
    月6 日已為抵銷之意思表示，自無可採。惟參酌被告順大裕
    公司於93年8 月20日向本院執行處陳報（本院收文之日期為
    93年8 月23日）曾接獲被告家福公司於93年8 月17日所寄發
    主張抵銷之存證信函，因此可認定如符合民法第314 條第1
    項規定：「兩人互負債務，而其給付種類相同，並均屆清償
    期者」之要件，被告家福公司至遲已於93年8 月20日向被告
    順大裕公司為抵銷之意思表示。查被告家福公司所主張抵銷
    對於被告順大裕公司之修繕費（90年5 月28日後得請求）、
    追加修繕費（90年9 月8 日後得請求）及代墊房屋稅（90年
    7 月6 日後得請求）等債權，均屬於93年6 月14日收受本院
    93年扣押命令前已取得債權，與受扣押之權利金債權，均為
    金錢債權，給付種類相同，並均屆清償期，則依民法第340
    條規定之反面解釋，被告家福公司自得主張與受扣押之債權
    互為抵銷。
  (四)至於原告另辯稱：被告家福公司於93年6 月14日收受本院93
    年扣押命令後，先於93年6 月21日聲明異議，之後再於同年
    8 月17日再表示主張抵銷，其主張抵銷已在本院93年扣押命
    令聲明異議期間（10日）屆滿後行使抵銷權，不符抵銷要件
    云云。然依本院93年扣押命令說明欄第4 點記載，對於執行
    命令聲明異議，只須於執行命令送達翌日起10日內提出書狀
    聲明異議，即不視為已全額扣押。且民法第340 條之反面解
    釋，受債權扣押命令之第三債務人若對其債權人於收受扣押
    命令前已取得債權，自仍得主張與受扣押之債權互為抵銷，
    並無何時應行使抵銷權之限制。況且原告於90年間向北院聲
    請扣押被告順大裕公司對於被告家福公司之權利金債權，曾
    對於被告家福公司所提出抵銷之聲明異議內容，於90年7 月
    25日具狀認為真實，卻於本件為相反之訴求，原告此部份辯
    解，顯不足採。
  (五)至於被告順大裕公司另辯稱：被告家福公司提出本件訴訟主
    張抵銷時，其修繕費償還請求權均已罹於時效，自不能再主
    張抵銷云云，惟按承租人之償還費用請求權，因2 年間不行
    使而消滅，民法第456 條第1 項固有明文規定。惟查，被告
    家福公司至遲已於93年8 月20日向被告順大裕公司為抵銷之
    意思表示，雖被告家福公司所為之償還費用請求權時效（修
    繕費，自90年5 月28日後得請求、追加修繕費自90年9 月8
    日後得請求），均因2 年間不行使而消滅。然按債之請求權
    雖經時效而消滅，如在時效未完成前，其債務已適於抵銷者
    ，亦得為抵銷，民法第337 條已有明文規定，因此如在時效
    未完成前，2 人互負債務已適於抵銷，在時效完成以後，仍
    得行抵銷權。查被告家福主張抵銷之修繕費（90年5 月28日
    後得請求）、追加修繕費（90年9 月8 日後得請求）及代墊
    房屋稅（90年7 月6 日後得請求）等債權，均於得請求時，
    與受扣押之權利金債權，具抵銷適狀，亦即個別在時效未完
    成前，均適於抵銷，故在時效完成後，被告家福公司仍得行
    使抵銷權，被告順大裕公司此部份辯解，也不足採。
  (六)被告家福公司另辯稱：被告家福公司就追加修繕費之支出亦
    與有過失云云？然查，證人邱永豐已證述：「（問）就當時
    作主合約的時候，依你的經驗當時是否需要追加漏水的部分
    ？（答）我們沒有辦法判斷漏水的部分。」等語（見同上筆
    錄第4 頁），足認連從事專業修繕的證人都無法事先判斷建
    物是否會漏水，又如何要求被告家福公司事先發現，被告順
    大裕公司未舉證被告家福公司就追加修繕之施作有何過失，
    其空言辯稱，亦無理由。
七、綜上所述，被告家福公司與被告順大裕公司間互負債務，已
    如上開認定，且均為金錢債權，給付種類相同，並均屆清償
    期，又被告家福公司於本院93年扣押命令核發前，已對被告
    順大裕公司取得上開修繕費、追加修繕費、代墊房屋稅等合
    計金額為3,364,932 元之主動債權，被告家福公司至遲已於
    93 年8月20日向被告順大裕公司為抵銷之意思表示，則被告
    家福公司應給付之權利金債權在3,364,932 元之範圍內，已
    因抵銷而消滅，而被告家福公司就未主張抵銷之其餘權利金
    金額16,635,068元，亦已於93年11月15日如數匯入本院案款
    帳戶中，則被告順大裕公司對於被告家公司已無任何債權存
    在。從而，原告請求確認被告順大裕公司對被告家福公司有
    3,364,932 元之權利金債權存在，即屬無據，應予駁回。
八、本件為判決基礎之事證已臻明確，兩造其餘攻擊防禦及立證
    方法，核於判決結果不生影響，毋庸一一論述，附此敘明。
九、訴訟費用負擔之依據：民事訴訟法第78條。
中　　華　　民　　國　　94　　年　　11　　月　　16　　日
                  民事第二庭  法  官  林政佑
以上正本證明與原本無異。
如對本判決上訴須於判決送達後20日內向本院提出上訴狀。
中　　華　　民　　國　　94　　年　　11　　月　　24　　日
                              書記官  楊錫芬
